臺灣高等法院刑事裁定
110年度毒抗字第1413號
抗  告  人
即  被  告  張凱勝



上列抗告人即被告因違反毒品危害防制條例案件，不服臺灣基隆
地方法院中華民國110年9月9日所為110年度毒聲字第504號裁定
（聲請案號：臺灣基隆地方檢察署110年度毒偵字第413、1269號
、110年度聲觀字第419號），提起抗告，本院裁定如下：
    主  文
抗告駁回。
    理  由
一、原裁定意旨略以：抗告人即被告甲○○（下稱被告）基於施用
    第一級毒品及第二級毒品之犯意，於民國109年12月28日上
    午9時許，在基隆市○○區○○路00巷0弄0○0號居處內，分別以
    針筒注射及玻璃球燒烤吸食之方式，施用海洛因及甲基安非
    他命各1次之事實，業據被告於檢察事務官詢問時坦承屬實
    ，並有109年12月28日勘察採證同意書、基隆市警察局第一
    分局偵辦毒品案件尿液檢體對照表（尿液檢體編號：000-0-
    000號）及台灣檢驗科技股份有限公司濫用藥物實驗室110年
    2月4日濫用藥物檢驗報告可以證明。被告曾因施用毒品，經
    臺灣基隆地方法院（下稱基隆地院）裁定觀察勒戒及強制戒
    治確定後，接續執行，於91年6月5日執行期滿；又因施用毒
    品，經臺灣基隆地方檢察署（下稱基隆地檢）檢察官為附命
    完成戒癮治療之緩起訴處分，惟均因故意更犯施用毒品罪而
    遭撤銷緩起訴處分，並未完成1年期程之戒癮治療，此有臺
    灣高等法院被告前案紀錄表及基隆地檢檢察官107年度毒偵
    字第1295號緩起訴處分書、107年度毒偵字第1921號緩起訴
    處分書、107年度撤緩字第257號撤銷緩起訴處分書、108年
    度撤緩字第87號撤銷緩起訴處分書可以證明；之後被告未再
    因施用毒品而接受其他矯治措施。是被告於109年12月28日
    觸犯本案施用毒品罪名，距離前次強制戒治執行完畢日期已
    逾3年，依毒品危害防制條例第20條第3項、第1項規定，應
    令被告入勒戒處所觀察勒戒，檢察官之聲請應予准許，應依
    毒品危害防制條例第20條第3項、第1項、觀察勒戒處分執行
    條例第3條第1項規定，裁定將被告送勒戒處所觀察、勒戒，
    其期間不得逾2月等語。
二、抗告意旨略以：基隆地檢檢察官向原審裁定法院聲請將被告
    送觀察勒戒，而觀察勒戒屬於拘束人身自由之保安處分，性
    質與刑法無異，檢察官僅針對被告是否曾經觀察、勒戒處分
    予以訊問，卻未給予被告就是否觀察、勒戒，或以替代處分
    等，有事前陳述意見之機會。事後檢察官聲請書亦未送達被
    告，致被告根本無從得知已遭聲請，而喪失在原審法院裁定
    前，無論以書面或口頭向法官事前陳述之機會。而原審法院
    在裁定是否觀察、勒戒前，亦未開庭訊問被告，亦未請檢察
    官表示何以採用「觀察勒戒處分」，而非「附戒癮治療條件
    之緩起訴處分」，均以書面審理，對被告聽審請求權侵害甚
    鉅，有違正當法律程序，容有不妥；被告與配偶育有二位未
    成年子女，且為家庭唯一經濟支柱，如送勒戒處所觀察、勒
    戒，配偶及其子女將無人照顧，生活會陷入困頓；且被告因
    案判決應執行有期徒刑逾10年，被告如送勒戒處所觀察、勒
    戒，將使被告喪失僅存與家人相聚之機會。請審酌上情，廢
    棄原裁定，發回原法院為適法之裁定等語。
三、按：
(一)毒品危害防制條例第20條、第23條已於109年1月15日修正公
    布，並自同年7月15日起生效施行；又按修正後毒品危害防
    制條例第20條第3項規定，犯第10條之罪於觀察、勒戒或強
    制戒治執行完畢釋放後，3年後再犯第10條之罪者，適用本
    條前2項之規定。上開所謂「3年後再犯」，只要本次再犯（
    不論修正施行前、後）距最近1次觀察、勒戒或強制戒治執
    行完畢釋放，已逾3年者，即該當之，不因其間有無犯第10
    條之罪經起訴、判刑或執行而受影響。綜上，對於毒品條例
    第20條第3項及第23條第2項所謂「3年後（內）再犯」，自
    應跳脫以往窠臼，以「3年」為期，建立「定期治療」之模
    式。其規定中所謂「3年後再犯」，只要本次再犯（不論修
    正施行前、後）距最近1次觀察、勒戒或強制戒治執行完畢
    釋放，已逾3年者，即該當之，不因其間有無犯第10條之罪
    經起訴、判刑或執行而受影響（最高法院109年度台上字第3
    826號判決參照）。
(二)行政院依毒品危害防制條例第24條第3項授權而訂定「毒品
    戒癮治療實施辦法及完成治療認定標準」，明定戒癮治療之
    實施對象，為施用第一級及第二級毒品者（第2條第1項）；
    並規定被告有下列情事之一時，不適合為附命完成戒癮治療
    之緩起訴處分。但無礙其完成戒癮治療之期程者，不在此限
    ：「一、緩起訴處分前，因故意犯他罪，經檢察官提起公訴
    或判決有罪確定。二、緩起訴處分前，另案撤銷假釋，等待
    入監服刑。三、緩起訴處分前，另案羈押或執行有期徒刑。
    」（第2條第2項）。上開戒癮治療實施辦法即可作為裁量判
    斷之輔佐標準。是立法者既賦予檢察官選擇上述雙軌制度之
    權限，則檢察官之職權行使，法院原則上應予尊重，僅就檢
    察官之判斷有違背法令、事實認定有誤或其他裁量重大明顯
    瑕疵等事項，予以有限之低密度審查（本院107年法律座談
    會第22號審查意見及106年法律座談會第37號審查意見參照
    ）。
四、經查：　　
(一)被告於上開時、地先後施用第一級毒品海洛因、第二級毒品
    甲基安非他命各1次，嗣為警查獲，經警採集其尿液送請台
    灣檢驗科技股份有限公司確認檢驗後，確呈可待因、嗎啡、
    安非他命、甲基安非他命陽性反應等情，業經被告供述在卷
    （基隆地檢110年度毒偵字第413號卷，下稱毒偵卷，第116
    頁），並有勘察採證同意書（毒偵卷第25頁）、基隆市警察
    局第一分局偵辦毒品案件尿液檢體對照表（檢體編號000-0-
    000號，毒偵卷第27頁）、台灣檢驗科技股份有限公司濫用
    藥物實驗室110年2月4日濫用藥物檢驗報告（毒偵卷第29頁
    ）在卷可稽，足認被告上開施用第一、二級毒品之犯行明確
    。
(二)被告前因施用毒品案件，經基隆地院以88年度毒聲字第81號
    裁定送觀察、勒戒後，因認無繼續施用毒品傾向，於88年2
    月2日執行完畢釋放出所，並由基隆地檢以88年度偵字第326
    號為不起訴處分確定；又因施用毒品案件，經基隆地院以89
    年度毒聲字第2047號裁定送觀察、勒戒後，再經同院以89年
    度毒聲字第2266號裁定令入戒治處所施以強制戒治，嗣經同
    院以90年度毒聲字第1032號裁定停止戒治所餘戒治期間付保
    護管束，於90年8月28日因停止處分執行出監，又經基隆地
    院以90年度毒聲字第1615號裁定撤銷停止戒治令入戒治處所
    施以強制戒治，於91年2月19日以受戒治人身分入基隆戒治
    所執行強制戒治3月18日，於91年6月5日執行完畢等情，有
    本院被告前案紀錄表可憑（本院卷第17至22、44至45頁）。
    本件被告施用第一、二級毒品之時間已在其最近一次強制戒
    治執行完畢之3年後，不因被告其間曾因犯毒品危害防制條
    例第10條之罪經起訴、判刑或執行而受影響，檢察官仍應依
    毒品危害防制條例第20條第3項、第1項或第24條規定為觀察
    、勒戒或附條件緩起訴之處置。
(三)本件檢察事務官於偵訊時已就被告施用毒品之事實訊問被告
    （毒偵卷第116頁），業已保障其基本陳述意見權利，被告
    復於檢察事務官詢以有無其他陳述時，即答稱：沒有等語（
    毒偵卷第117頁）。審酌於本案109年12月28日上午9時許施
    用第一、二級毒品犯行，期間已有另案轉讓、販賣第一級毒
    品等犯行，經基隆地檢以107年度偵字第3828號提起公訴，
    經基隆地院以108年度訴字第471號判決不得易服勞役部分應
    執行有期徒刑16年及有期徒刑3月；經本院以109年度上訴字
    第682號判決上訴駁回，再經最高法院以110年度台上字第16
    25號判決原判決關於其附表編號2、4部分均撤銷，其他上訴
    駁回，上開撤銷部分，現在本院以110年度上更一字第210號
    案件審理中等情，有本院被告前案紀錄表可憑（本院卷第34
    至36頁）；且被告於本案施用前，另案於109年9月22日上午
    8時30許及同年10月23日上午10時許，於被告前開居所內，
    施用第一、二級毒品之情形，有基隆地檢檢察官109年度毒
    偵字第1406、1728號起訴書可按（毒偵卷第119至123頁）；
    從而檢察官依訊問結果，審酌被告各項情況後，未以附條件
    緩起訴，循法律規定之原則，依毒品危害防制條例第20條第
    3項、第1項規定聲請觀察、勒戒，乃其適法職權之行使，尚
    難認其裁量有何違法或明顯失當之處，法院亦無從以附條件
    緩起訴替代。
(四)再參諸毒品危害防制條例所規定之觀察、勒戒處分，其立法
    意旨在幫助施用毒品者戒除毒癮，該處分之性質非為懲戒行
    為人，而係為消滅行為人再次施用毒品之危險性，目的在戒
    除行為人施用毒品之身癮及心癮措施；觀察勒戒係導入一療
    程觀念，針對行為人將來之危險所為預防、矯治措施之保安
    處分，以達教化與治療之目的，可謂刑罰之補充制度，從而
    毒品危害防制條例本身所規定之觀察、勒戒及強制戒治等保
    安處分，雖兼具自由刑之性質，卻有刑罰不可替代之教化治
    療作用，是對於施毒者有利不利之認定，端在何種程序可以
    幫助施用毒品之人戒除施用毒品之行為，尚非由法院逕行認
    定附條件緩起訴係對施用毒品者係較有利。則觀察、勒戒處
    分性質即非屬懲戒行為人，當無因行為人之個人、家庭因素
    或工作權受侵害而免予執行之理。
(五)末以，毒品危害防制條例未明定法院須經開庭審理程序，始
    得為觀察、勒戒之裁定，此與刑事訴訟法規定羈押、審判程
    序需先行訊問被告之法定程序原則有別，此為立法者依據所
    涉被告與公益等權益輕重，為各項權衡之立法裁量結果。是
    原審雖未傳訊被告到庭答辯，難謂有何違反程序或侵害被告
    聽審權之情，抗告意旨以請求給予陳述意見機會云云，難認
    有理由，併此敘明。
(六)從而，原審據檢察官之聲請，依毒品危害防制條例第20條第
    3項、第1項規定，裁定被告令入勒戒處所觀察、勒戒，核無
    違誤。
五、綜上，抗告意旨所指，尚乏所據。本件抗告為無理由，應予
    駁回。
據上論斷，應依刑事訴訟法第412條，裁定如主文。
中　　華　　民　　國　　110 　年　　10　　月　　15　　日
                  刑事第三庭    審判長法　官  張惠立
                                      法　官  鄭昱仁
                                      法　官  劉兆菊
以上正本證明與原本無異。
不得再抗告。
                                      書記官  陳嬿如
中　　華　　民　　國　　110 　年　　10　　月　　15　　日